【裁判字號】    95,訴,836
【裁判日期】    951024
【裁判案由】    妨害自由等
【裁判全文】
臺灣臺北地方法院刑事判決               95年度訴字第836號
公  訴  人  臺灣臺北地方法院檢察署檢察官
被      告  丙○○
選任辯護人  陳正杰律師
被      告  丁○○
被      告  戊○○
上二人共同
選任辯護人  吳雨學律師
被      告  乙○○
上列被告等因妨害自由等案件，經檢察官提起公訴（九十五年度
偵字第四三八號），本院判決如下：
    主  文
丙○○傷害人之身體，處拘役肆拾日，如易科罰金，以銀元佰
元即新臺幣玖佰元折算壹日。
丁○○共同傷害人之身體，處有期徒刑伍月，如易科罰金，以銀
元佰元即新臺幣玖佰元折算壹日。
戊○○共同傷害人之身體，處有期徒刑陸月，如易科罰金，以銀
元佰元即新臺幣玖佰元折算壹日。
乙○○共同以脅迫使人行無義務之事及妨害人行使權利，處拘役
拾日，如易科罰金，以銀元佰元即新臺幣玖佰元折算壹日。
    事  實
一、丙○○於民國九十一年間曾擔任臺北市○○區○○路三六九
    號如意大廈管理委員會主任委員，並於九十三年改選後擔任
    該管理委員會之委員。緣於九十四年九月十日十三時許，丙○○因大廈管理問題在上址一樓管理員室旁與同大廈住戶戊○○發生口角，亦同為該大廈住戶之戊○○兄長丁○○聞訊
    下樓查看後，又與丙○○因意見不合而發生肢體推擠，詎丙○○竟基於傷害他人身體之故意，於衝突中徒手揮擊丁○○
    之左側臉頰與左上腹部，致使丁○○因而於翌日左臉面及左
    上腹部位出現輕微之瘀血現象。
二、戊○○因丁○○受有上開傷害而心懷憤恨，遂約同姓名年籍
    不詳之成年男子約十名，於同日二十一時許在臺北市○○區
    ○○路三六九號如意大廈附近等候，共謀待丙○○出現時予
    以圍毆報復。戊○○隨後藉口欲與丙○○理論先前發生之大
    廈事務糾紛，先聚集不知情之十餘名同大廈住戶與鄰近居民
    在上址一樓門外後，再與亦不知情之另一姓名年籍不詳成年
    男子及同為該大廈住戶之乙○○，共同至丙○○位於上開大
    廈三樓之住處欲找丙○○下樓理論，然適因丙○○外出而未
    果。戊○○等人尋人不成，見丙○○之妻甲○獨自在家因認
    有機可趁，遂與乙○○及該姓名年籍不詳男子共同基於以脅
    迫使人行無義務之事之犯意聯絡，以共同討論如意大廈事務
    問題為由，邀甲○一起至該大廈一樓，並由乙○○及該男子
    將甲○擋在丙○○住所門外，致使甲○無法進門，以此方式
    迫使甲○不得不與戊○○等三人下樓而行無義務之事。惟於
    甲○下樓甫步出大廈門口時，戊○○、乙○○又接續以上開
    妨害他人自由之犯意，於群聚一樓等候之十餘人紛紛指摘、
    批評甲○之夫丙○○，因甲○無法一一解釋而欲行退回大廈
    門口返回三樓住所之際，刻意將如意大廈一樓鐵門之門把扳
    住，並先後以其身體擋在鐵門把手前方，阻擋甲○數度試圖
    打開該大廈之一樓鐵門以返回住所之舉動，並要求甲○撥打
    丙○○之行動電話通知丙○○儘速趕回，以此脅迫方式要求
    甲○行無義務之事及妨害甲○離開現場返回住所之權利。甲○因迫於情勢，乃告知乙○○丙○○之行動電話門號，並由
    乙○○以其行動電話撥打後交由戊○○直接與丙○○通話。
    丙○○接獲戊○○之電話後，唯恐戊○○等人對甲○不利，
    便與其弟黃順福於同日二十二時十二分許返回如意大廈，但
    因見丁○○及其妻當時亦在該大廈騎樓外，遂與該二人發生
    爭吵，甲○則趁隙進入大廈鐵門後離去。戊○○見丙○○出
    現後，隨即步行至其已約妥之上開數姓名年籍不詳成年男子
    等候處通知其等出面，並與該等男子基於前述傷害人身體之
    事先謀議，帶領上開不詳男子至如意大廈一樓處，以手勢指
    明丙○○之位置後，該數姓名年籍不詳之男子即以拳擊、腳
    踢及丟砸原擺設於該處附近之磚造花瓶等方式，圍毆丙○○
    達二分鐘之久，期間丁○○見狀復加入上開數名男子與戊○○之傷害犯意聯絡，徒手以拳揮擊丙○○數次，致使丙○○
    受有頭頸部外傷併腦震盪、臉部一點五乘一公分擦傷及右耳
    一乘零點三乘零點四之裂傷等傷害。嗣經警據報至現場處理
    ，始循線查悉上情。
二、案經丁○○、丙○○訴由臺北市政府警察局中山分局報請臺
    灣臺北地方法院檢察署檢察官偵查起訴。
    理  由
一、按被告以外之人於審判外之言詞或書面陳述，除法律有規定
    者外，不得作為證據；又按被告以外之人於審判外之陳述，
    雖不符合同法第一百五十九條之一至第一百五十九條之四之
    規定，但經當事人於審判程序同意作為證據，法院審酌該言
    詞陳述或書面陳述作成時之情況，認為適當者，亦得為證據
    ，當事人、代理人或辯護人於法院調查證據時，知有第一百
    五十九條第一項不得為證據之情形，而未於言詞辯論終結前
    聲明異議者，視為有前項之同意，刑事訴訟法第一百五十九
    條第一項、第一百五十九條之五分別定有明文。查本判決下
    列所引用之各該被告以外之人於審判外之陳述（包括證人呂
    學錩、廖幸吉、甲○於警方及檢察事務官詢問時製作之筆錄
    ），皆屬傳聞證據，惟上開證人之證詞，被告等及其等之辯
    護人於本院準備程序時表示無意見而不予爭執，且迄至言詞
    辯論終結前亦未再聲明異議，本院審酌上開證據資料製作時
    之情況，尚無違法不當之瑕疵，亦認為以之作為證據應屬適
    當，故揆諸前開規定，爰逕依刑事訴訟法第一百五十九條之
    五規定，認前揭證據資料均例外有證據能力，合先敘明。
二、訊據被告丙○○固對於九十四年九月十日十三時許在上開地
    點與告訴人即被告丁○○因口角而發生拉扯之事實坦承不諱
    ，惟矢口否認有傷害告訴人丁○○之犯行，辯稱伊與告訴人
    丁○○衝突之時間甚短，並未使丁○○受傷，且告訴人丁○○提出之第一份診斷證明書並無受有傷害之記載，是其指述
    顯不可信云云；另訊據被告丁○○亦否認有於同日二十二時
    許傷害告訴人即被告丙○○之犯行，辯稱當時伊見告訴人丙○○遭人圍毆，伊即與伊之妻離開現場，並未參與傷害丙○○之犯行云云；至於被告戊○○、乙○○亦分別否認有前揭
    犯行，被告戊○○辯稱，因如意大廈一樓鐵門處位置甚窄，
    伊為站立於其上始扳住鐵門板手，惟並未以此方式妨害被害
    人甲○離去之權利及要求其提供丙○○之行動電話門號，另
    伊並不認識圍毆告訴人丙○○之男子，當時伊因害怕而對外
    呼救，附近圍觀之該數名不知名男子詢問，伊告知丙○○與
    其兄丁○○發生衝突之情，不料告訴人丙○○竟以穢語謾罵
    之，該數名男子可能因此生氣而毆打告訴人丙○○，丙○○
    受傷與伊無關云云；被告乙○○則以，當天晚上伊回家時剛
    好遇見被告戊○○要去質問丙○○，伊就跟著一起去，當時
    伊說大家都是鄰居，講一講就好了，被害人甲○下樓及告知
    伊丙○○電話門號均係基於其自願，伊並未以脅迫使被害人
    甲○行無義務之事或妨害其行使權利云云置辯。
三、經查，被告丙○○毆打告訴人丁○○之事實，除經告訴人丁○○提出財團法人馬偕紀念醫院及全民醫院診斷證明書附卷
    可稽外，復據證人及如意大廈住戶呂學錩於檢察事務官詢問
    時證稱，伊當天下午在樓下等人，看見被告戊○○與丙○○
    二人因大樓電梯及狗大小便的事吵起來，被告戊○○就打電
    話叫其姊及告訴人丁○○下樓，丁○○一下電梯就以手指被
    告丙○○，並往丙○○處走去，二人就打了起來，約一分鐘
    後伊就和管理員廖幸吉及一位女性住戶將他們拉開等語（見
    臺灣臺北地方法院檢察署九十五年度偵字第四三八號，下稱
    偵查卷，第六十九頁），核其證詞與另一在場證人廖幸吉於
    警方詢問時證稱，當天十三時許伊發完住戶信件後返回管理
    室，聽見被告丙○○與戊○○因小狗尿尿之事爭吵，不一會
    兒告訴人丁○○即下樓與被告丙○○爭吵互毆等語相符，顯
    然被告丙○○與告訴人丁○○間，確有相互出手毆打對方之
    行為。被告丙○○雖以前詞置辯，然衡以一般因皮下微血管
    組織出血所造成之瘀傷，本非如外傷般得以立即顯現，於被
    害人受擊之力道較輕及範圍較小之情況下，其瘀傷之產生容
    需相當時間始能自皮膚外表觀察到，是告訴人丁○○於被告
    丙○○傷害當天至財團法人馬偕紀念醫院檢驗時，該醫院雖
    無法明確判斷其所受之傷害而僅記載告訴人丁○○之主訴，
    證人即當時至現場處理之警員己○○亦證稱以目視觀察未發
    現告訴人丁○○受有傷害等語（見本院卷第一○九頁），然
    九十四年九月十一日即事發翌日經臺北縣蘆洲市全民醫院診
    斷之結果，告訴人丁○○確受有左臉及左上腹瘀傷之傷害，
    而該診斷結果與前述皮下出血外顯於皮膚之過程及時期尚不
    相違，且其所載瘀傷部位與財團法人馬偕紀念醫院出具之診
    斷證明書一致，又該部位亦屬兩人面對面衝突時最易接觸之
    點。顯然告訴人丁○○之指述應屬有據，堪可採信為真，被
    告丙○○所辯尚無足採，其傷害犯行應得認定。
四、另被害人甲○於九十四年九月十日二十一時許，因被告戊○○、乙○○及一不詳姓名年籍成年男子之脅迫而與其等下樓
    之事實，業經證人甲○在本院審理時證稱，被告乙○○、戊○○帶一名不知姓名的男子到伊家按門鈴，要伊下去樓下談
    ，伊拒絕不想下去，但不認識的男子和被告乙○○就把門擋
    住，不讓伊進去房子等語（見本院卷第七十七頁），核與證
    人呂學錩於檢察事務官詢問時證稱，當天晚上伊在家，被告
    戊○○、乙○○和一名不認識之男子到三樓按伊家中電鈴，
    要伊下樓去討論大樓的事，當時他們有有去按三樓丙○○家
    的電鈴，叫甲○一起下來等語（見偵查卷第六十九至七十頁
    ）相符，顯然被告戊○○、乙○○稱僅伊等二人上樓找甲○
    云云，並非屬實。衡之證人甲○並未擔任如意大樓管理委員
    會之職務，而被告戊○○、乙○○二人前因該大樓事務之糾
    紛，已與證人甲○之夫丙○○有所嫌隙，與證人甲○更無交
    情，其等邀證人甲○下樓，除予以謾罵、指責外，並無提出
    具體而有建設性之大樓事務解決方案之可能，證人甲○對此
    情況應不可能毫無所悉，足認證人甲○指訴被告乙○○及另
    一不知名男子以擋住其家中大門之方式，脅迫伊一同下樓而
    行無義務之事等情，應為有據。又證人甲○下樓後，於如意
    大廈一樓大門前之騎樓內，遭被告戊○○、乙○○以擋住鐵
    門之方式妨害其返回住所之權利，並以此脅迫使其提供其夫
    丙○○之行動電話門號等事實，除據證人甲○證稱，被告乙○○、戊○○用辱罵、威脅的方式，一直叫伊打電話請伊先
    生回來，伊想要回家報警，但是回不了家，因為被告戊○○
    、乙○○一直擋在騎樓的大門不讓伊進門，限制伊不能上樓
    ，當時伊相當害怕，才告訴被告戊○○丙○○的電話號碼，
    當初旁邊有一個巡邏的警察，伊一直跟他求救，請他打電話
    叫警察過來協助，但是警察沒有處理就離開了，伊在這段期
    間，有到附近的便利商店想要求助打電話，但被告戊○○就
    跟著進去，當時伊怕造成別人的麻煩，所以就沒有打電話等
    語（見本院卷第七十七至七十九頁）外，並經本院勘驗如意
    大廈騎樓當晚之監視錄影光碟確認無誤，有本院勘驗筆錄在
    卷可參（見本院卷第四十七至五十三頁）。被告戊○○、乙○○雖均以上詞置辯，然如意大樓騎樓處除大門位置設有階
    梯外，其餘位置均甚平坦寬敞，足以容納十餘人站立，若非
    被告戊○○、乙○○蓄意阻擋不讓甲○進入門內，何須捨騎
    樓地面而刻意立足於大門前之狹小臺階上，甚而以手扳住門
    把。且依監視光碟所拍攝之畫面，證人甲○於當日二十一時
    五十五分五十九秒、二十一時五十六分二十五秒，分別曾由
    鐵門外部靠近門把試圖進入門內，惟均受被告戊○○以手將
    鐵門之門把扳住，並以身體擋在門前阻止其進入，被告乙○○亦於同日二十一時五十六分三十秒時，走至甲○前之鐵門
    門把處，將鐵門門把握住。期間見其他大樓住戶欲進入大門
    ，被告戊○○及乙○○把鐵門打開讓其等通過後，隨即將門
    關上，至二十一時五十七分十三秒，被告戊○○伸手指向甲○，甲○顯得很害怕，二度向牆角處退縮，二十一時五十八
    分十八秒到二十一時五十八分三十五秒，甲○、被告乙○○
    及戊○○分別站在鐵門前方，被告乙○○持其行動電話撥打
    ，二十一時五十九分十秒，被告戊○○從被告乙○○處拿行
    動電話撥打，二十一時五十九分二十九秒，被告戊○○將行
    動電話交給甲○繼續撥打，在五十九分四十五秒時，甲○將
    行動電話交給被告戊○○接聽，隨後有一巡邏警員到場。二
    十二時二分五十二秒，甲○從牆角處走向門前階梯，走向畫
    面右方，被告乙○○在甲○旁邊，並無任何阻攔的動作，只
    顧著以誇張的手勢跟警員說話，二十二分三分八秒至三分十
    六秒，被告戊○○也出現畫面右方閒逛，二十二時三分四十
    秒，甲○掏出鑰匙走到鐵門前面要開鐵門，但是又回頭與被
    告乙○○及戊○○吵起來，隨即於二十二時八分二十五秒，
    向畫面右方走去等客觀畫面，佐以證人呂學錩證稱，證人甲○一下來，一群人就將她圍著，叫她打電話叫老公回來，甲○說沒帶手機要回去拿，被告乙○○及戊○○即要求她不要
    上去，並拿手機打給丙○○叫他回來等語（見偵查卷第七十
    頁），足認於巡邏警員到達現場之前，甲○之上開退縮反應
    之原因，乃係受到被告戊○○及乙○○以脅迫方式阻止其進
    門之故，且被告戊○○、乙○○並以此方式迫使甲○撥打電
    話。是以被告戊○○、乙○○之上開辯解，均為卸責之詞，
    無足採信。末查，甲○於巡邏警員到場後，曾與該警員說話
    ，從牆角處走向門前階梯時，被告乙○○並無任何阻攔的動
    作，二十二時五分五十六秒，甲○與站在現場的另二名女子
    說話後走到警員面前，此時甲○附近半公尺內並無他人，甲○與鐵門間也沒有站任何人，二十二時八分十五秒，甲○走
    進鐵門即將開鎖進入之際，又回頭與在其身後之被告乙○○
    、戊○○爭執，並轉而走向騎樓之方向等情，業經本院勘驗
    屬實。可見該警員到達時及離去後，被告戊○○及乙○○業
    已終止其等強制行為，證人甲○既得隨意於大門前之騎樓走
    動，並決定是否進入大門，顯然其行動自由於斯時已未受被
    告戊○○、乙○○之妨害，並予敘明。
五、另告訴人即被告丙○○遭數不知名之男子群起毆打之事實，
    為被告丁○○、戊○○所不爭執，且有衝突現場監視錄影光
    碟一片及監視錄影畫面翻拍照片四十六幀在卷可稽，而告訴
    人即被告丙○○受有頭頸部外傷併腦震盪、臉部一點五乘一
    公分擦傷及右耳一乘零點三乘零點四之裂傷等傷害，亦有財
    團法人馬偕紀念醫院出具之診斷證明書一紙存卷可參。又本
    院於準備程序時當庭播放並勘驗上開現場監視錄影帶，該錄
    影帶內容之勘驗結果顯示：
  (一)告訴人丙○○自畫面左邊出現後，隨即與被告丁○○之妻有
    所爭執，嗣告訴人丙○○又走到被告丁○○面前與丁○○說
    話，兩人並以手勢互相指責似乎在面對面爭吵，二十二時十
    四分三十四秒畫面右方即告訴人丙○○之背後，有數人走進
    來，丙○○轉身後，隨即往畫面右方移動，之後即有數人毆
    打告訴人丙○○，被告丁○○則於該數名男子毆打丙○○時
    ，退到畫面左方觀看，該數名男子一直毆打到二十二時十六
    分十七秒才結束，該數名男子於二十二時十六分四十五秒離
    開。
  (二)從大廈鐵門外向大廈走廊方向拍攝畫面，二十二時十四分四
    秒，告訴人丙○○與被告丁○○及丁○○之妻，在鐵門前互
    相爭吵，告訴人丙○○左邊有一名男子，也面對被告丁○○
    ，似乎與丁○○爭吵。二十二時十四分二十五秒，被告戊○○從畫面上方往大廈鐵門方向慢慢走過來，其身後依序跟著
    數名姓名不詳之男子。被告戊○○走到告訴人丙○○面前，
    就指著丙○○，向其後面之男子說了一句話，隨後其後面之
    數名男子即圍著告訴人丙○○，其中一名身穿黃色上衣之男
    子，於走近告訴人丙○○後，立刻以右手臂繞住丙○○之脖
    子，其他男子就開始毆打丙○○，被告戊○○則於指完告訴
    人丙○○後，往畫面上方方向走去，並於畫面上方離告訴人
    丙○○約六、七公尺處，與他人一起觀看毆打的情形，二十
    二時十五分四十七秒，該數名男子還在踢打告訴人丙○○之
    時，被告戊○○即往畫面上方走廊之方向離開，二十二時十
    六分二十四秒，被告戊○○又出現於畫面上方，在遠處觀看
    毆打的情形，二十二時十六分四十六秒，該數名毆打告訴人
    丙○○之男子停止毆打後，均往畫面上方被告戊○○之方向
    離開。
  (三)二十二時十四分四十五到五十秒，被告丁○○於數名男子將
    告訴人丙○○拉到畫面右方，開始毆打之時，被告丁○○也
    隨之移動到畫面右方，惟被告丁○○是否出手參加毆打告訴
    人丙○○，因為已經超出畫面範圍，所以無法辨識。二十二
    時十四分四十六秒，被告丁○○於畫面右方告訴人丙○○遭
    毆打之處被其妻拉出，當時被告丁○○有出拳往下方擊出的
    動作，但看不到告訴人丙○○，惟被告丁○○原先所處之位
    置（在畫面右方，超出畫面範圍），隨後有一名男子往該處
    猛力踢打，該處似乎為告訴人丙○○之位置。二十二時十四
    分三十四秒到十六分十秒，被告丁○○在畫面左方離告訴人
    丙○○遭毆打處約三至四公尺處觀看，該數名男子毆打告訴
    人丙○○之期間，其中有兩名男子拿花瓶砸向告訴人丙○○
    。
    等情，有本院勘驗筆錄附卷可稽。觀之被告戊○○帶領數不
    知名之成年男子自如意大廈之騎樓行經十餘公尺後走近告訴
    人丙○○，被告戊○○手指著丙○○，與身後男子說話後，
    告訴人丙○○立遭該數名男子圍毆，顯然該數名男子均非於
    告訴人丙○○與被告丁○○吵架之際在旁圍觀之民眾。被告
    戊○○雖辯稱不認識上開圍毆告訴人丙○○之數名男子，該
    等男子應係受告訴人丙○○謾罵之故，始有毆打告訴人丙○○之行為云云，然上開數名男子於被告戊○○以手指明其人
    別，該數名男子即不說分由圍毆告訴人丙○○之事實，業據
    本院勘驗上開監視錄影光碟之內容明確。證人即當場目擊事
    發經過之呂學錩亦證稱，告訴人丙○○回來後，伊看到被告
    戊○○帶著一群人從大門外走過來，被告戊○○就手指著告
    訴人丙○○，那群人就開始打告訴人丙○○等語（見偵查卷
    第七十頁），顯然告訴人丙○○於見被告戊○○帶人靠近後
    ，尚不及反應即遭毆打，被告戊○○以前詞置辯，顯不可採
    。又依上開勘驗結果，被告戊○○則於指完告訴人丙○○後
    ，即於距離告訴人丙○○約六、七公尺處之地點，觀看告訴
    人丙○○遭毆打情形，並於該數男子毆打告訴人丙○○完畢
    後，往被告戊○○離開之方向走去，可見該數名男子均為被
    告戊○○所熟識且早已事先共謀圍毆告訴人丙○○，否則應
    無一經被告戊○○以手勢指明丙○○，立即不約而同群起上
    前圍毆丙○○，未見有何猶豫之可能，且其等行為與因臨時
    突發狀況之反應，顯然有間。被告戊○○明知告訴人丙○○
    早已卸任如意大廈住戶管理委員會主任委員，並無立即決定
    大樓事務之權限，且其與告訴人丙○○早有怨隙，不可能與
    其於當晚在如大廈騎樓之吵雜地點共同對發生糾紛之大廈事
    務作出任何建設性之解決方案，仍執意於如意大廈三樓告訴
    人丙○○住處尋人未果後，持續以上揭方式迫使甲○以電話
    連繫告訴人丙○○使其即刻返家，若非早該等不明男子已有
    共同圍毆告訴人丙○○之計畫，何須急於一時，強令甲○為
    上開非基於其自由意志之行為，故被告戊○○辯稱伊不認識
    前揭數成年男子，該等人均係因其呼救而來，嗣受告訴人丙○○辱罵激怒而毆打丙○○云云，顯然係為卸責而編造之詞
    ，無足採信。
六、被告丁○○於上開數名男子毆打告訴人丙○○之際，非但未
    因事端突起而迴避，反而萌生中途加入其等傷害犯行之犯意
    ，趁機毆打告訴人丙○○之事實，業經證人呂學錩於偵查中
    證述甚詳（見偵查卷第七十頁）。大樓監視錄影畫面雖未直
    接攝得被告丁○○毆打告訴人丙○○之鏡頭，惟當時在場遭
    圍毆之人既僅告訴人丙○○一人，錄影畫面中之不明男子復
    朝畫面右方未入鏡之位置處猛力踢打，可見該處即為告訴人
    丙○○所處之位置，又被告丁○○揮拳向該位置揮拳之動作
    極為顯然，被告丁○○復自承不認識當時毆打告訴人丙○○
    之數名男子，自可排除揮拳擊向該等不明男子之可能，且其
    於同日下午甫遭告訴人即被告丙○○出拳擊傷已如上述，是
    被告丁○○揮拳毆擊之對象應為告訴人丙○○無誤。被告丁○○辯稱伊未曾毆打告訴人丙○○，反因受波及而遭圍毆丙○○之人攻擊云云，即與客觀事實不符，顯不可採。又按共
    同正犯之意思聯絡，不限於事前有所協議，其於行為當時，
    基於相互之認識，以共同犯罪之意思參與者，亦無礙於共同
    正犯之成立（最高法院七十三年台上字第一八八六號判例意
    旨參照）。查被告戊○○先行與上開數名男子謀議傷害告訴
    人丙○○，並實行其共同傷害犯行後，被告丁○○於傷害行
    為實施中，基於一致之傷害犯意出拳攻擊告訴人丙○○而參
    與加入，顯有共同傷害告訴人丙○○之共同犯罪之意思，渠
    等就傷害告訴人丙○○部分，有犯意聯絡及行為分擔甚明。
    故綜上所述，被告等人所辯均卸責之詞，不足採信。本案事
    證明確，被告等之犯行洵堪認定。至被告丁○○以告訴人身
    分提出傳喚證人趙貴華之請求，及被告丁○○、戊○○提出
    傳喚證人即警員廖宗匯之聲請，因檢察官並未同意傳喚證人
    趙貴華，且其等所聲請之二證人均已因上開事證足以認定犯
    罪事實而無再予傳喚之必要，是本院爰依刑事訴訟法第一百
    六十三條之二第二項第三款駁回之，附此敘明。
七、被告等人行為後，前於九十四年二月二日修正公布之刑法，
    已自九十五年七月一日起施行，另刑法施行法亦於九十五年
    六月十四日增訂該法第一條之一規定，並自九十五年七月一
    日施行。其中修正後刑法第二條之規定，乃係關於新舊法比
    較適用之準據法，其本身無關行為可罰性要件之變更，故於
    九十五年七月一日刑法修正施行後，如有涉及比較新舊法之
    問題，即應逕依修正後刑法第二條第一項規定，為「從舊從
    輕」之比較（最高法院九十五年度第八次刑事庭會議決議意
    旨參照）。經查：
  (一)刑法第二百七十七條第一項、第三百零四條第一項雖均未修
    正，然於上開刑法及其施行法修正施行前，依罰金罰鍰提高
    標準條例第一條前段規定，刑法第二百七十七條第一項、第
    三百零四條第一項所定罰金刑部分之法定刑度分別為「銀元
    一千元以下」、「銀元三百元以下」係提高為銀元一萬元、
    三千元即新臺幣三萬元、九千元以下，最低刑度則依修正前
    刑法第三十三條第五款規定，均為銀元一元即新臺幣三元以
    上。嗣因刑法施行法第一條之一已增訂：「中華民國九十四
    年一月七日刑法修正施行後，刑法分則所定罰金之貨幣單位
    為新臺幣；九十四年一月七日刑法修正時，刑法分則編未修
    正之條文定有罰金者，自九十四年一月七日刑法修正施行後
    ，就其所定數額提高為三十倍，但七十二年六月二十六日至
    九十四年一月七日新增或修正之條文，就其所定數額提高為
    三倍。」，而此規定因屬前揭罰金罰鍰提高標準條例第一條
    但書所稱「法律已依一定比率規定罰金或罰鍰之數額或倍數
    」之情形，自應優先適用；又修正後刑法第三十三條第五款
    亦已將罰金刑調整為新臺幣一千元以上，以百元計算，故依
    前述標準換算，刑法第二百七十七條第一項、第三百零四條
    第一項之罰金刑法定刑度已分別變更為「新臺幣三萬元以下
    、一千元以上」、「新臺幣九千元以下、一千元以上」，是
    比較修正前後刑度結果，修正後之規定對被告等人並非較為
    有利。
  (二)又修正後刑法第二十八條關於成立共同正犯之標準，將原來
    共同正犯之共同「實施」犯罪，改為共同「實行」犯罪，剔
    除完全未參與犯罪相關行為之「實行」的「陰謀共同正犯」
    及「預備共同正犯」，是修正後之共同正犯之可罰性要件之
    範圍業已限縮。而本案被告戊○○、丁○○及乙○○之犯行
    非屬陰謀、預備共同正犯，適用行為時即修正施行前之刑法
    第二十八條規定論擬，並無不利於上開被告。
  (三)修正後刑法第五十五條規定，業已廢除牽連犯之規定。故犯
    一罪而其方法或結果之行為犯他罪名者，依修正前刑法第五
    十五條後段規定，認屬牽連犯，應從一重處斷；但依修正後
    刑法第五十五條規定，則已無牽連犯可資適用，即應將各該
    犯行以數罪併合處罰。是以適用修正前關於牽連犯之規定，
    自係較為有利。
  (四)修正後刑法第四十一條第一項前段有關易科罰金折算標準之
    規定為：「犯最重本刑為五年以下有期徒刑以下之刑之罪，
    而受六個月以下有期徒刑或拘役之宣告者，得以新臺幣一千
    元、二千元或三千元折算一日，易科罰金。」，而修正前同
    條項就易科罰金之折算標準係規定：「得以一元以上三元以
    下折算一日，易科罰金」，再依修正前罰金罰鍰提高標準條
    例第二條（現已刪除）之規定，就其原定數額提高為一百倍
    折算一日，即係以銀元一百元、二百元、三百元折算一日，
    折算為新臺幣幣值後，則為以新臺幣三百元、六百元、九百
    元折算一日。是比較修正前後之易科罰金折算標準，自以行
    為時即修正前之規定，較有利於被告等人。本案既仍適用修
    正前刑法第四十一條第一項前段之規定定被告易科罰金之折
    算標準，自仍應適用修正前罰金罰鍰提高標準條例第二條之
    規定提高折算之罰金數額，亦此敘明，且為免與刑法第四十
    一條第一項修正施行後所定易科罰金折算標準改採新臺幣計
    算產生混淆誤解起見，另引用現行法規所定貨幣單位折算新
    臺幣條例第二條明定易科罰金折算標準及折算新臺幣之數額
    ，以資明確。
  (五)綜合上述各條文修正前後之比較後，適用修正後之刑法及刑
    法施行法等相關法律規定並未對被告等人更為有利，揆諸前
    揭刑法第二條第一項前段規定，即應適用修正前之刑法第三
    十三條第五款、第二十八條、第五十五條、第四十一條第一
    項前段及罰金罰鍰提高標準條例第一條前段（未修正）、同
    條例第二條（修正前）等規定。
八、核被告丙○○、丁○○及戊○○之所為，均係犯刑法第二百
    七十七條第一項之傷害罪，另被告戊○○及乙○○，則均另
    犯同法第三百零四條第一項之強制罪。被告丁○○、戊○○
    與上述出手毆打告訴人丙○○之不明男子數人間，就上開傷
    害罪之犯行，有犯意之聯絡及行為之分擔，皆為共同正犯。
    被告戊○○、乙○○與隨同其等至如意大廈三樓強迫被害人
    甲○下樓之姓名年籍不詳成年男子間，就上揭強制罪之犯行
    ，有犯意聯絡及行為之分擔，亦為共同正犯。起訴書雖認被
    告戊○○、乙○○係犯刑法第三百零二條之剝奪行動自由罪
    嫌云云，然按刑法第三百零二條第一項及第三百零四條第一
    項之罪，其所保護之法益，固均為被害人之自由，但前者係
    將被害人置於自己實力支配之下而剝奪其人身行動自由，後
    者僅使人行無義務之事或於其行使正當權利時加以妨害，兩
    者構成要件，行為態樣及被害人受害之程度尚不相同（最高
    法院七十年度台上字第一四八七號判決參照）。經查，被害
    人甲○於前揭受被告戊○○、乙○○強制之期間內，其進入
    如意大廈一樓大門返家之權利固受阻礙，惟尚得於騎樓、附
    近便利商店等處自由走動等情，業經證人甲○於本院審理時
    證述無誤（見本院卷第八十頁），其並證稱，被告乙○○及
    戊○○之目的，就是不讓伊上樓及打電話叫丙○○不要回來
    等語（見本院卷第八十一頁），核與上開本院勘驗該大廈騎
    樓監視錄影光碟之結果，證人甲○當時除無法進入如意大廈
    之大門外，確得於該大廈走廊及附近走動等事實相符。顯見
    被告戊○○、乙○○等雖係以脅迫之方法欲使被害人甲○行
    無義務之事及妨害其行使權利，然非意在剝奪甲○之行動自
    由至明，是公訴意旨就此部分尚有誤會，然此與前開認定之
    犯罪事實，均屬基本社會事實同一之範疇，本院自得予以變
    更起訴法條，併此敘明。再被告戊○○所犯上開傷害罪及強
    制罪，有方法目的之牽連關係，應依修正前刑法第五十五條
    之規定，從一重處斷。爰審酌被告四人均無前科，素行尚可
    ，被告丙○○不知敦親睦鄰，僅因細故即出手傷人，其行自
    非妥適，且事後未能彌補告訴人丁○○之損害，反飾詞卸責
    ，態度非佳，然其傷害犯行致告訴人丁○○所受傷勢僅為局
    部瘀傷，且係於事發翌日始行顯現，可見其傷害程度並非嚴
    重；另被告丁○○因與告訴人即被告丙○○夙有仇隙，竟於
    丙○○遭人圍毆之際落井下石，參與傷害之行為雖僅短暫，
    惟與被告戊○○及參與毆打告訴人丙○○之數人造成告訴人
    丙○○受有嚴重傷勢，其行即屬可議，且事後猶圖卸責，並
    無悔悟，犯後態度不佳；而被告戊○○事先已與前揭數名不
    知名之男子謀議圍毆告訴人丙○○，並以脅迫之方式妨害被
    害人甲○返回住所之權利，逼使其連繫告訴人丙○○至如意
    大廈騎樓處，以利其共同傷害告訴人丙○○之計劃得以遂行
    ，其心機頗深，且於檢察事務官及本院勘驗監視錄影光碟後
    ，仍能無視犯行敗露，續以違常之理狡辯，顯見其絲毫無悔
    其所為，犯後態度惡劣；至被告乙○○雖參與被告戊○○強
    制被害人甲○之行為，惟其僅係從屬於被告戊○○之角色，
    並非主導犯行發生之人，且被害人甲○之自由受限制之程度
    非高，情節尚屬輕微等一切情狀，分別量處如主文所示之刑
    ，並均伊前揭說明諭知如易科罰金折算標準，以資懲儆。
九、公訴意旨另以：被告丁○○遭告訴人丙○○毆傷後，懷恨在
    心，遂於被告戊○○與乙○○夥同另一姓名年籍不詳之成年
    男子至丙○○住所要求被害人甲○下樓後，與被告戊○○及
    乙○○共同基於妨害人行使權利之犯意聯絡，不斷施壓命甲○以電話通知丙○○回家，並圍住被害人甲○，並以手阻擋
    其離開達數分鐘之久，嗣因被害人甲○同意提供丙○○之行
    動電話門號供被告戊○○撥打，至丙○○聞訊趕回後，被害
    人甲○始趁隙脫身返回住所，因認被告丁○○亦涉犯刑法第
    三百零二條第一項之剝奪他人行動自由罪云云。
十、按犯罪事實應依證據認定之，無證據不得認定犯罪事實；不
    能證明被告犯罪者，應諭知無罪之判決，刑事訴訟法第一百
    五十四條第二項、第三百零一條第一項分別定有明文。又認
    定犯罪事實所憑之證據，雖不以直接證據為限，間接證據亦
    包括在內，然而無論直接證據或間接證據，其為訴訟上之證
    明，須於通常一般之人均不致有所懷疑，而得確信其為真實
    之程度者，始得據為有罪之認定，倘其證明尚未達到此一程
    度，而有合理之懷疑存在而無從使事實審法院得有罪之確信
    時，即應由法院為諭知被告無罪之判決（最高法院七十六年
    台上字第四九八六號判例參照）。而本案公訴人認被告丁○○涉有上開剝奪行動自由犯行，無非係以被告丁○○於被告
    戊○○、乙○○等人於如意大廈騎樓處對被害人甲○為強制
    犯行時在場，且證人甲○於檢察事務官詢問時復證稱被告丁○○亦一起圍住不讓伊上樓等語（見起訴書第四頁）為據，
    惟訊據被告丁○○堅詞否認上揭犯行，辯稱，伊當晚至現場
    時，被害人甲○及被告戊○○、乙○○等人已在如意大廈騎
    樓處爭吵，伊僅係上前與甲○講道理，並無任何妨害其行動
    自由之行為等語。
十一、經查，證人甲○於檢察官詢問時雖證稱，被告戊○○、乙○○與另一名不認識之男子要求伊下樓後，伊發現樓下有很多
    人，所以想要上樓，但被告乙○○、戊○○及丁○○之同居
    人就擋著不讓伊上樓，被告丁○○也有擋伊云云，然觀之上
    揭如意大廈之騎樓監視光碟內容，被告丁○○僅於當晚二十
    一時五十五分四十四秒、二十一時五十六分零八秒、二十一
    時五十七分四十五秒、二十一時五十九分四十五秒及二十二
    時零分二十三秒，分別有有伸手指向證人甲○並予以斥罵及
    面對面向甲○說話之畫面（見本院卷四十八至四十九頁勘驗
    筆錄），未見被告丁○○有任何阻擋被害人甲○進入大門，
    或迫使其撥打電話等舉動，而證人甲○於本院審理時亦改稱
    ，當時被告乙○○、戊○○等人用辱罵、威脅之方式，一直
    叫伊打電話請丙○○回來，並擋在騎樓大門不讓伊進入，被
    告丁○○則是遠遠地罵伊三字經，但是沒有參與擋伊進門的
    動作等語（見本院卷第七十七頁）。而證人呂學錩復證稱，
    當晚被害人甲○下樓時係被告乙○○、戊○○要求她不要上
    去，被告乙○○、戊○○有一起阻擋被害人甲○上樓之動作
    等語（見偵查卷第七十頁）。可見被告丁○○就被害人甲○
    之行動自由受妨害部分，並未參與被告戊○○、乙○○之犯
    意聯絡及行為分擔，被告丁○○之上開辯解，尚非無據。此
    外，復查無其他積極證據足認被告丁○○涉有公訴意旨所載
    之剝奪他人行動自由犯行，自屬不能證明被告丁○○有上開
    妨害自由之犯行。惟公訴人認為所起訴被告丁○○此部分行
    為與上開被告丁○○傷害告訴人丙○○之有罪部分，有牽連
    犯之裁判上一罪之關係，爰不另為無罪之諭知。
據上論斷，應依刑事訴訟法第二百九十九條第一項前段、第三百
條，刑法第二條第一項前段、第二百七十七條第一項、第三百零
四條第一項、修正前刑法第二十八條、第四十一條第一項前段，
罰金罰鍰提高標準條例第一條前段、修正前同條例第二條，判決
如主文。
本案經檢察官蕭方舟到庭執行職務。
中    華    民    國    95    年    10    月    24    日
                  刑事第十庭  審判長法  官  吳秋宏
                                    法  官  姚念慈
                                    法  官  林柏泓
如不服本判決應於送達後十日內向本院提出上訴狀。
以上正本證明與原本無異。
                                    書記官  柯貞如
中    華    民    國    95    年    10    月    24    日
附錄本案論罪科刑法條全文：
刑法第二百七十七條第一項：
傷害人之身體或健康者，處三年以下有期徒刑、拘役或一千元以
下罰金。
刑法第三百零四條第一項
以強暴、脅迫使人行無義務之事或妨害人行使權利者，處三年以
下有期徒刑、拘役或三百元以下罰金。


司法院資訊處製作；財團法人民間司法改革基金會備份。
